【裁判字號】    99,訴,193
【裁判日期】    990512
【裁判案由】    偽造文書
【裁判全文】
臺灣高雄地方法院刑事判決               99年度訴字第193號
公  訴  人  臺灣高雄地方法院檢察署檢察官
被      告  甲○○
選任辯護人  鄭曉東律師
            魏緒孟律師
上列被告因偽造文書案件，經檢察官提起公訴（98年度偵字第23
957 號），本院判決如下：
    主  文
甲○○犯行使偽造私文書罪，處有期徒刑伍月，減為有期徒刑貳
月拾伍日，如易科罰金，以新臺幣壹仟元折算壹日。偽造之印尼
出港結關單上偽造之印尼CILACAP 港印文壹枚，沒收；又犯行使
偽造私文書罪，處有期徒刑陸月，減為有期徒刑參月，如易科罰
金，新台幣壹仟元折算壹日。偽造之印尼出港結關單上偽造之印
尼TUBAN 港印文壹枚，沒收。應執行有期徒刑肆月，如易科罰金
，以新臺幣壹仟元折算壹日。偽造之印尼出港結關單上偽造之印
尼CILACAP 港印文壹枚及偽造之印尼TUBAN 港印文壹枚，沒收。
    事  實
一、甲○○係我國籍「新再發368 號」漁船船主，其為保留船舶
    汰建資格，於民國95年6 月16日向高雄市政府海洋局申請漁
    業執照註銷並保留汰建資格，並提具船舶海事報告陳述該船
    於95年5 月30日由印尼畢棟港出港前往高雄途中失火滅失，
    經上級主管機關行政院農業委員會漁業署（下稱漁業署）發
    現有疑，發函要求甲○○提出離港證明文件，甲○○明知已
    成年之真實年籍姓名不詳之印尼代理商「朱秀春」所提供「
    新再發368 號」於95年5 月27日由印尼CILACAP 港出港之出
    港結關單（PORTCLEARANCE ）1 份（其上蓋有偽造之印尼CI
    LACAP 港印文1 枚，下稱印尼出港結關單）係屬偽造，竟基
    於行使偽造私文書之犯意，於95年7 月31日（起訴書誤載為
    95年6 月23日）交予漁業署而行使之，足生損害於漁業署對
    於漁船管理之正確性。嗣漁業署核對上開印尼出港結關單與
    船舶海事報告所述出港地點不符遂轉交通部高雄港務局查證
    ，甲○○乃另行起意，與該印尼代理商「朱秀春」，共同基
    於偽造私文書之犯意聯絡，由甲○○索回上開印尼出港結關
    單，交由「朱秀春」並指示其私自在該份偽造之印尼出港結
    關單上之DKPV-13 欄位加註「新再發368 號」於95年5 月27
    日10時30分許在印尼TUBAN 港出港之內容，並蓋印偽造之印
    尼TUBAN 港印文1 枚後，再寄予甲○○，甲○○並進而基於
    行使偽造私文書之犯意，於95年10月16日（公訴人誤載於95
    年7 月31日）將之交付予交通部高雄港務局轉予漁業署而行
    使，足生損害於漁業署對於漁船管理之正確性。
二、案經行政院農業委員會漁業署移送臺灣高雄地方法院檢察署
    檢察官偵查起訴。
    理  由
一、證據能力部分：
    按被告以外之人於審判外之陳述，雖不符同法第159 條之1
    至159 條之4 之規定，而經當事人於審判程序同意作為證據
    ，法院審酌該言詞陳述或書面陳述作成時之情況，認為適當
    者，亦得為證據。當事人、代理人或辯護人於法院調查證據
    時，知有第159 條第1 項不得為證據之情形，而未於言詞辯
    論終結前聲明異議者，視為有前項之同意，刑事訴訟法第15
    9 條之5 第2 項定有明文。查本判決以下所引其餘傳聞證據
    ，均經當事人、辯護人於法院調查證據時，知有第159 條第
    1 項不得為證據之情形，而未於言詞辯論終結前聲明異議，
    本院審酌上開證據作成時並無不合法定程序之情形，認為適
    當，依上開說明，應均有證據能力。
二、訊據被告堅決否認有何行使偽造私文書犯行，辯稱：「新再
    發368 號」係由印尼TUBAN 港出港，途經畢棟港，再轉往菲
    律賓的DARBO 港，然後再駛回臺灣途中火災。伊是因漁業署
    要求，方請「朱秀春」之印尼代理商協助補發印尼CILACAP
    出港結關單，並告知「新再發368 號」漁船自CILACAP 出港
    航向高雄，然因機械故障，轉航向印尼畢棟港，伊方於95年
    7 月31日提出該出港結關單，不料漁業署又以上開出港結關
    單出港地有疑，方會再請「朱秀春」處理說明，朱秀春復提
    出該加註95年5 月27日10時30分許由印尼TUBAN 港出港之出
    港結關單，伊隨即提出予漁業署，伊對上開2 份結關單係屬
    偽造，毫不知情云云。然查：
(一)、被告甲○○係「新再發368 號」漁船船主，於95年7 月31日
    提出上開偽造之印尼出港結關單1 份予漁業署（嗣索回），
    而於95年10月16日復提出在上開印尼出港結關單加註TUBAN
    港出港之出港結關單1 份予交通部高雄港務局轉交漁業署等
    情，業經證人即漁業署遠洋漁事科科長林頂榮於97年11月13
    日偵訊時及證人即漁業署承辦人員張可揚於97年11月6 日偵
    訊時，分別證述詳盡（見97年度他字第5182號卷，下稱偵一
    卷82-83 、87-88 頁），並有甲○○95年7 月31日發函漁業
    署之函文及所附印尼出港結關單影本1 份、交通部高雄港務
    局95年10月16日函及所附被告交付之加註TUBAN 港出港之出
    港結關單1 份在卷可證（分見偵一卷34-35 頁；26-27 頁）
    。而上開印尼出港結關單及加註印尼TUBAN 港出港之出港結
    關單，均屬偽造一情，亦經駐印尼代表處97年6 月26日函覆
    ：「印尼交通部海務司爪哇CILACAP 港務局於97年6 月17日
    查覆本處略以，經該處查證，上開出港單非該港務局核發」
    ，有駐印尼代表處97年6 月26日印尼領字第09800003450 號
    函及所附印尼交通部海務司爪哇CILACAP 港務局答覆函及中
    譯本1 份（偵一卷77-79 頁），並有駐印尼代表處於96年4
    月23日以印尼字第0960000650號函檢附之印尼交通部海域交
    通局函覆：「檢附船隻進出印尼港口規定，即將航海之船隻
    ，有義務擁有船隻所在地港口發之航海准字，因此CILACAP
    港口發出之航海准字（即出港結關單）無法用於其他港口，
    …海域交通局不在TUBAN 港設立技術管理處，而係設在BRON
    DONG港」，有上開駐印尼代表處96年4 月23日印尼字第0960
    000650號函及所附印尼交通部海域交通局答覆函、中譯本各
    1 份在卷可證（98年度偵字第23957 號卷，下稱偵二卷3-9
    頁）在卷足參，均堪認定。
(二)、就上開偽造之出港結關單來源，被告自承係由「朱秀春」之
    印尼代理商處取得上開偽造之印尼出港結關單1 份後交予漁
    業署，嗣索回且為因應漁業署之質疑而交由「朱秀春」之印
    尼代理商處理後，再將向「朱秀春」取得於上開印尼出港結
    關單上DKPV-13 欄位加註「新再發368 號於95年5 月27日10
    時30分許在TUBAN 港出港」之出港結關單交予港務局轉漁業
    署等情詳盡（見審訴卷14-16 頁），雖被告辯稱：上開出港
    結關單為印尼代理商朱秀春交付，出港地亦由朱秀春告知，
    且出港結關單可用在另一港口，伊就上開出港結關單係屬偽
    造全不知情云云，然被告身為漁船所有人，對船隻航向動態
    ，應知之甚詳，且出港結關單不可用於其他港口，業經上開
    駐印尼代表處於96年4 月23日函覆如前（偵二卷3-9 頁），
    再被告於95年7 月31日所提出之印尼出港結關單上記載：「
    新再發368 號」於95年5 月27日由印尼CILACAP 港出港等語
    ，與被告辯稱：新再發368 號漁船自印尼TUBAN 港出港云云
    ，及被告於95年6 月16日向高雄市政府海洋局提出由船長蔡
    振盛於95年6 月8 日出具之船舶海事報告書所載「新再發36
    8 號」係於95年5 月30日由印尼畢棟港出港航向臺灣之航程
    ，及證人即「新再發368 號」船員周正圈證稱：我是到菲律
    賓，由馬尼拉坐飛機到一個島出海等語（偵一卷55頁），均
    明顯不符，顯非真實，出港結關單既係漁船出港之必備文件
    ，被告身為掌握船隻動向之船舶所有人，顯無可能對印尼代
    理商「朱秀春」告知並提供印尼CILACAP 港出港結關單，毫
    不起疑，是被告對「朱秀春」提供記載新再發368 號自印尼
    CILACAP 港之出港結關單係屬偽造，應有知悉，仍提出予漁
    業署，有行使偽造私文書之故意甚明。
(三)、再被告提出上開偽造印尼出港結關單，經漁業署質疑與被告
    船舶海事報告書之出港地印尼畢棟港全然不同，且CILACAP
    港與畢棟港相距達1800浬，「新再發368 號」漁船無可能於
    5 月27日由印尼CILACAP 港出港，在3 日內到達畢棟港，再
    於5 月30日由畢棟港出港，而發文交予交通部高雄港務局查
    證，有行政院農業委員會漁業署95年9 月22日漁三字第0951
    221549號函文1 份在卷可證（見偵一卷28-30 頁），被告既
    已知悉漁業署上開質疑，竟將索回之偽造印尼出港結關單，
    交由「朱秀春」處理，嗣復提出在該偽造之印尼出港結關單
    上加註印尼TUBAN 港出港欄位之出港結關單予漁業署，其縱
    未親自偽造之加註印尼TUBAN 港出港之出港結關單，然印尼
    各港口出港結關單不可能互用，且印尼TUBAN 港根本沒有設
    置印尼海域交通局技術管理處，業經印尼交通部海域交通局
    函覆如前（偵二卷3-9 頁），況上開載明「新再發368 號」
    漁船於95年5 月27日由印尼CILACAP 港出港之印尼出港結關
    單既屬偽造，在其上另行加註新再發368 號漁船於同日由印
    尼TUBAN 港出港之加註欄位，豈可能為真，參以該加註欄位
    內容，顯為因應漁業署有關CILACAP 港與畢棟港之航程疑問
    ，配合被告有關港口出港結關單可互用之說詞，如非被告指
    示要求，「朱秀春」應無另行偽造加註印尼TUBAN 港出港欄
    位之出港結關單之必要，綜上，被告辯稱：只是要求朱秀春
    處理，轉知朱秀春所告知之航向，對二份出港結關單係偽造
    毫不知情，顯無可採。是被告前開行使偽造之印尼出港結關
    單，及偽造後復行使加註印尼TUBAN 港出港欄位之出港結關
    單之事實，均堪認定。
(四)、至公訴人依證人張可揚上開於偵查中之證言，認被告提出印
    尼出港結關單1 份、在原出港結關單手寫加註之印尼TUBAN
    港出港之出港結關單1 份，時間分為95年6 月23日、95年7
    月31日。然被告以爭點整理狀辯稱；其提出印尼CILACAP 港
    出港結關單日期為95年7 月31日，嗣因漁業署質疑，又提出
    加註的出港結關單等語（見審訴卷15、16頁），與卷附漁業
    署於95年7 月5 日以漁三字第0951217898號發函高雄海洋局
    以：「請轉知船主提出經印尼代表處認證之95年5 月30提出
    離港證明文件」等語（見偵一卷42頁）；及被告於95年7 月
    31日發函漁業署以；「本船於95年5 月27自印尼爪哇CILACA
    P 出港，…四、附上印尼爪哇CILACAP 出港單證明文件」函
    文及其後所附印尼CILACAP 出港結關單1 份（見偵一卷34-3
    5 頁），及卷附交通部高雄港務局於95年10月16日以高港海
    事字第0955008913號發函漁業署以：「三、依船舶所有人甲
    ○○先生所提供之該傳出港結關單，係由印尼TUBAN 港出港
    （如附件二）」函文及所附印尼TUBAN 港之出港結關單1 份
    （見偵一卷26-27 頁），經核相符，是以堪認證人張可揚上
    開證述之時間部分應有誤記，是公訴人上開認定之行使時間
    實有誤會，應予更正。
(五)、綜上所述，本件事證明確，被告犯行堪以認定。
三、按刑法第212 條之偽造、變造護照、旅券、免許證、特許證
    及關於品行、能力、服務或其他相類之證書、介紹書，此等
    文書，性質上有屬於公文書者，有屬於私文書者，其所以別
    為一類者，無非以其或與謀生有關，或為一時之方便，於公
    共信用之影響較輕，故處刑亦輕，乃關於公文書與私文書之
    特別規定。本件被告偽造之印尼出港結關單、及原印尼出港
    結關單偽造加註之印尼TUBAN 港出港之出港結關單，係印尼
    官方外國船隻進出印尼港口規定即將航海之船隻必須擁有船
    隻所在地港口發出之航海准字，於要求船隻入港時即須提交
    存放海關，出港當天發還，有上開印尼交通部海域交通局函
    文1 份在卷可證，係表達船隻進出印尼港口之用，並非交與
    隨身攜帶作為謀生及一時便利之用，自屬私文書性質，辯護
    人辯稱：出港結關單係特種文書等語，尚屬無據。核被告所
    為，均係犯刑法第216 條、第210 條行使偽造私文書罪。又
    按共同正犯之成立，祇須具有犯意之聯絡，行為之分擔，既
    不問犯罪動機起於何人，亦不必每一階段犯行，均經參與（
    最高法院34年上字第862 號判例意旨參照），依上所述，被
    告與「朱秀春」就偽造加註印尼TUBAN 港出港之印尼出港結
    關單之犯行，有犯意聯絡、行為分擔，均為共同正犯。被告
    偽造印尼TUBAN 港印文，為偽造加註印尼TUBAN 港出港之出
    港結關單之階段行為；偽造加註印尼TUBAN 港出港之出港結
    關單之低度行為，應為行使之高度行為所吸收，均不另論罪
    。又接續犯係指均係基於同一犯意，在密接之時間，均以相
    同之手法，侵害同一法益，被告上開行使偽造之印尼出港結
    關單、及行使偽造加註印尼TUBAN 港出港之出港結關單，時
    間相距數月，分經主管機關發函查證而提出，犯意明顯可分
    ，且行使之偽造私文書亦不相同，尚難認係基於單一犯意接
    續而為，是被告上開二次行使偽造私文書犯行，犯意個別，
    行為各殊，應予分論併罰。審酌被告為保留船舶汰建資格之
    私利，竟向主管機關二次行使偽造印尼出港結關單、偽造加
    註印尼TUBAN 港出港之出港結關單，所為非是，犯後否認犯
    行，態度非佳，惟念及被告前無前科紀錄，有臺灣高等法院
    被告全國前案紀錄表1 份在卷可證，素行尚可等一切情狀，
    分別量處如主文所示之刑，並諭知易科罰金之折算標準。又
    被告本件犯罪時間，係在96年4 月24日以前，所犯合於中華
    民國九十六年罪犯減刑條例所定減刑要件，應就上開宣告刑
    ，減其刑2 分之1 ，並定其應執行之刑及諭知易科罰金之折
    算標準。又該偽造印尼港出港結關單經被告提出漁業署後索
    回，復在該份偽造之印尼出港結關單上之DKPV-13 欄位偽造
    加註於95年5 月27日10時30分許在印尼TUBAN 港出港後，提
    出予漁業署，是該出港結關單既已提出予漁業署，則非被告
    所有，不予宣告沒收，惟其上偽造之印尼CILACAP 港印文、
    印尼TUBAN 港印文，既屬偽造之印文，不問屬於被告與否，
    均應依刑法第219 條之規定，於各該相關項下宣告沒收之。
據上論斷，應依刑事訴訟法第299 條第1 項前段、刑法第216 條
、第210 條、第28條、第47條第1 項、第41條第1 項前段、第51
條第5 款，第219 條，中華民國九十六年罪犯減刑條例第2 條第
1 項第3 款、第7 條、第10條，判決如主文。
本案經檢察官乙○○到庭執行職務。
中    華    民    國    99    年    5     月    12    日
                  刑事第十一庭  審判長法  官  黃三友
                                      法  官  林俊寬
                                      法  官  陳億芳
以上正本證明與原本無異。
如不服本判決應於收受送達後10日內向本院提出上訴書狀，並應
敘述具體理由；如未敘述上訴理由者，應於上訴期間屆滿後20日
內向本院補提理由書（均須按他造當事人之人數附繕本）「切勿
逕送上級法院」。
中    華    民    國    99    年    5     月    13    日
                                      書記官  林靜慧
中華民國刑法第216條
（行使偽造變造或登載不實之文書罪）
行使第 210 條至第 215 條之文書者，依偽造、變造文書或登載
不實事項或使登載不實事項之規定處斷。
中華民國刑法第210條
（偽造變造私文書罪）
偽造、變造私文書，足以生損害於公眾或他人者，處 5 年以下
有期徒刑。

司法院資訊處製作；財團法人民間司法改革基金會備份。
